臺灣高等法院臺中分院刑事判決　　　　　　　九十一年度上訴字第一七○二號
　　上　訴　人
　　即　被　告　甲○○
　　選任辯護人　江銘栗
右列被告因常業詐欺案件，不服臺灣彰化地方法院中華民國九十一年八月二十八日第
一審判決（案號：九十一年度訴字第四三一號；起訴案號：九十一年度偵字第四二三
號），提起上訴，本院判決如左：
    主  文
原判決關於常業詐欺部分撤銷。
甲○○連續行使偽造私文書，足以生損害於他人，處有期徒刑壹年。
    事  實
一、甲○○於民國（下同）八十八年間，明知自己之經濟情況已陷於周轉困難之窘境
    ，竟基於意圖為自己不法所有及偽造文書之概括犯意，於八十八年五月十五日，
    自任互助會會首，虛列謝梅、黃金澤、張吉昌、王彩雲、陳其榮、張世華、陳明
    宗等七人名義（起訴書另載有張順明一會，然經查張順明確有參加本件互助會，
    詳如後述），而向不知情之丁○○、丙○○等人招攬入會，約定每會每月會款為
    新台幣（下同）二萬元，採內標制（即活會會員每月繳納扣除標息後之會款），
    會員連會首共計三十一人，首期會金不經競標，由會首取得，於每月十五日下午
    二時，在其彰化縣田尾鄉○○村○○路○段八十六號自宅開標，由欲參與競標之
    會員自行填寫載有會員姓名及標息之標單，或委由會首甲○○代為填寫標單後，
    於開標日，以競標金額最高者得標，開標結束後，甲○○向其他會員收取會款時
    ，將當期得標會員及出標金額，告知與會會員，並製有互助會簿，分發給各會員
    保管，以供其等知悉其他與會會員之身分及做為證明之用，致丁○○、丙○○等
    人不疑有他，而加入互助會，甲○○即分別於八十八年七月十五日（即第三會）
    、八月十五日（即第四會）、九月十五日（即第五會）、十一月十五日（即第七
    會）、八十九年一月十五日（即第九會）、二月十五日（即第十會）及三月十五
    日（即第十一會），利用各會員無需急於用錢或具有等待收取尾會會款以賺取較
    高利息之心理於開標日通常不會出席之機會，連續偽造其上記載有陳其榮、張吉
    昌、王彩雲、黃金澤、陳明宗、張世華、謝梅等人之姓名及競標金額分別為二千
    五百元、二千九百元、三千三百元、三千八百元、三千九百元、四千二百元及四
    千三百元之標單後，在上開時間、地點公開開標時行使之，參與競標，連續冒標
    會款（甲○○於開標後均已將偽造之標單隨手丟棄），其於得標後，即向不知情
    之會員佯稱係某活會會員得標，使陷於錯誤之活會會員分別按月交付甲○○該會
    會款（扣除標金利息）、合計詐得會款二百四十二萬零八百元，足生損害於陳其
    榮等被冒標人及丁○○、丙○○等活會會員之利益（詳如附表所示），分別向各
    活會會員詐取如附表所示之互助會款（以上標息之記載、所詐取合會金金額之計
    算，係在甲○○所認可下，依照丙○○所記載之互助會會單，對照其他會員所記
    之合會會單所得之結論），用供其清償債務、支付死會會款，或其他互助會會款
    、子女學費及日常生活費用所需。迨八十九年六月十五日（即第十四會），由會
    員邱細查以五千七百元標得互助會金，於收取該期會金時，甲○○未依期將會金
    交與邱細查。嗣會員發現甲○○經濟狀況轉劣，要求停會，始知悉上情。
二、案經被害人丁○○、丙○○訴由臺灣彰化地方法院檢察署檢察官偵查起訴。
    理  由
一、上訴人即被告甲○○（以下簡稱被告）於原審及偵查中雖矢口否認犯罪，惟於本
    院審理時，對於右開虛列謝梅等七人名義參加其所主持之互助會，再假冒其等名
    義，偽填標單冒標會款之犯罪事實，坦承不諱，核與告訴人丁○○、丙○○指訴
    及證人即其他被害人邱細查、邱明合、邱銀火、邱慶利、江萬結、林錫銘、江林
    秀蘭、賴玉守等人在原審或偵查中證述之情節大致相符，復有該互助會會單共十
    三份附卷可稽（見九十一年度偵字第四二三號偵查卷第二一至五○頁）是被告於
    本院審理時之自白，核與事實相符，應屬真實，其於原審及偵查中否認犯罪之辯
    解，不足採信。本件事證已臻明確，被告犯行洵堪認定。
二、按民間互助會之會員於紙上書寫競標會員姓名及金額之標單，出示以競標，依習
    慣足以表示該會員欲以該金額為利息競標，依刑法第二百二十條第一項規定，應
    以同法第二百十條之私文書論。核被告所為，係犯刑法第二百十六條、第二百十
    條之行使偽造私文書罪、及同法第三百三十九條第一項之詐欺取財罪，『被告雖
    虛列他人名義為會員，並冒標以詐取活會款，惟其仍按互助會程序，供活會員競
    標，難認其以招集互助會，冒標會款為常業，公訴人認被告係犯刑法第三百四十
    條之常業詐欺罪，起訴法條，尚有未洽。』被告偽造如附表所示之陳其榮等七人
    之署押之行為，係偽造私文書之部分行為；又偽造標單後復持以行使，偽造私文
    書之低度行為應為行使偽造私文書之高度行為所吸收，均不另論罪。被告每次冒
    標會款，係以一個詐欺行為，同時向數個活會會員詐取財物，係一行為而觸犯數
    罪名，為想像競合犯，應從一重之詐欺取財罪處斷。被告先後七次行使偽造私文
    書行為與詐欺取財犯行，各犯構成要件相同之罪名，顯均係基於概括犯意反覆為
    之，均為連續犯，各以一罪論。被告所犯上開行使偽造私文書及詐欺取財二罪間
    ，有方法、結果之牽連關係，應從一重之行使偽造私文書罪處斷。
三、原審為科刑之判決，固非無見。惟查：(一)原判決事實未具體認定被詐欺之對象為
    如附表所示之活會會員；(二)原判決理由未論述被告每次冒標會款係以一個詐欺行
    為，同時向數個活會會員詐取財物，係一行為而觸犯數罪名，為想像競合犯，應
    從一重之詐欺取財罪處斷，(三)原審誤認被告係犯常業詐欺罪，以上均有未洽。原
    判決既有上開可議之處，應由本院將原判決此部分撤銷改判。爰審酌被告犯罪之
    動機、目的、方法、手段、所得利益，其利用與被害人相互信任之情誼，籌組互
    助會，並假冒他人名義入會，使被害人在不知情下，參加其所組之互助會，致遭
    詐騙，其行為除致被害人受有金錢上之損失外，更傷害被害人對其信賴之情感，
    所生危害難謂輕微，且其犯罪後，未能真正負起責任，實質賠償被害人之損失，
    致未能取得被害人之諒解，等一切情狀，量處如主文第二項所示之刑，以示懲儆
    。未扣案偽造之互助會標單，業為被告丟棄而滅失，此据其供明在卷，無從併予
    宣告沒收，附此敘明。
四、公訴人另認被告尚涉假冒張順明名義，以前述手法冒標其會款，據以詐騙其他活
    會會員等語，然原審審理時，被告業帶同張順明出庭為其做證，張順明明確結證
    稱：該會確係其所參與，亦係其自行標取等語，是公訴人此之起訴顯有誤會，不
    能證明被告亦有此部分犯行，惟其認此部分與前述起訴有罪部分有連續犯等之裁
    判上一罪關係，自不另為無罪之諭知。又被告被訴侵占罪無罪部分，未經上訴，
    業已確定，均附此敘明。
據上論斷，應依刑事訴訟法第三百六十九條第一項前段、第三百六十四條、第二百九
十九條第一項前段，刑法第五十六條、第二百十六條、第二百十條、第三百三十九條
第一項、第五十五條、罰金罰鍰提高標準條例第一條前段，判決如主文。
本案經檢察官乙○○到庭執行職務。
中      華      民      國    九十一    年    十一      月    二十      日
                                   臺灣高等法院臺中分院刑事第一庭
                                         審判長法  官　陳　紀　綱
                                               法　官  方  艤  駐
                                               法　官　陳　登　源
右正本證明與原本無異。
如不服本判決應於收受送達後十日內向本院提出上訴書狀，其未敘述上訴之理由者並
得於提起上訴後十日內向本院補提理由書（均須按他造當事人之人數附繕本）。
                                               書記官　林　明　冬
中      華      民      國　  九十一     年     十一      月   二十一   日
【附錄論罪科刑主要法條】
刑法第二百十六條
行使第二百十條至第二百十五條之文書者，依偽造、變造文書或登載不實事項或使登
載不實事項之規定處斷。
刑法第二百十條
偽造、變造私文書，足以生損害於公眾或他人者，處五年以下有期徒刑。
刑法第三百三十九條第一項
意圖為自己或第三人不法之所有，以詐術使人將本人或第三人之物交付者，處五年以
下有期徒刑、拘役或科或併科一千元以下罰金。
                                                              　　　　　Ｆ
附表：
┌──┬──────┬─────┬────┬────┬─────────┐
│編號│冒 標 時 間 │ 被冒名得 │得標金額│詐得金額│被詐欺之活會會員  │
│    │            │ 標名義人 │(新台幣)│(新台幣)│                  │
├──┼──────┼─────┼────┼────┼─────────┤
│ 一 │八十八年七月│陳其榮    │二千五百│三十八萬│丙○○（二會）、林│
│    │十五日      │          │元      │五千元（│秀蘭、張順明、邱明│
│    │            │          │        │每位活會│合、邱慶利、江和日│
│    │            │          │        │會員每會│、江信利（二會）、│
│    │            │          │        │應繳一萬│江萬結、謝權衡（二│
│    │            │          │        │七千五百│會）、丁○○、賴玉│
│    │            │          │        │元）    │守、林世明、邱銀火│
│    │            │          │        │        │、邱細查、黃瑞隆、│
│    │            │          │        │        │林昭富、吳順利、劉│
│    │            │          │        │        │秀慧、李月英。    │
├──┼──────┼─────┼────┼────┼─────────┤
│ 二 │八十八年八月│張吉昌    │二千九百│三十七萬│丙○○（二會）、林│
│    │十五日      │          │元      │六千二百│秀蘭、張順明、邱明│
│    │            │          │        │元（每位│合、邱慶利、江和日│
│    │            │          │        │活會會員│、江信利（二會）、│
│    │            │          │        │每會應繳│江萬結、謝權衡（二│
│    │            │          │        │一萬七千│會）、丁○○、賴玉│
│    │            │          │        │一百元）│守、林世明、邱銀火│
│    │            │          │        │        │、邱細查、黃瑞隆、│
│    │            │          │        │        │林昭富、吳順利、劉│
│    │            │          │        │        │秀慧、李月英。    │
├──┼──────┼─────┼────┼────┼─────────┤
│ 三 │八十八年九月│王彩雲    │三千三百│三十六萬│丙○○（二會）、林│
│    │十五日      │          │元      │七千四百│秀蘭、張順明、邱明│
│    │            │          │        │元（每位│合、邱慶利、江和日│
│    │            │          │        │活會會員│、江信利（二會）、│
│    │            │          │        │每會應繳│江萬結、謝權衡（二│
│    │            │          │        │一萬六千│會）、丁○○、賴玉│
│    │            │          │        │七百元）│守、林世明、邱銀火│
│    │            │          │        │        │、邱細查、黃瑞隆、│
│    │            │          │        │        │林昭富、吳順利、劉│
│    │            │          │        │        │秀慧、李月英。    │
├──┼──────┼─────┼────┼────┼─────────┤
│ 四 │八十八年十一│黃金澤    │三千八百│三十四萬│丙○○（二會）、林│
│    │月十五日    │          │元   │零二百元│秀蘭、張順明、邱明│
│    │            │          │        │（每位活│合、邱慶利、江和日│
│    │            │          │        │會會員每│、江信利、 江萬結 │
│    │            │          │        │會應繳一│、謝權衡（二會）、│
│    │            │          │        │萬六千二│丁○○、賴玉守、林│
│    │            │          │        │百元）  │世明、邱銀火、邱細│
│    │            │          │        │        │查、黃瑞隆、 林昭 │
│    │            │          │        │        │富、吳順利、劉秀慧│
│    │            │          │        │        │、李月英。        │
├──┼──────┼─────┼────┼────┼─────────┤
│五  │八十九年一月│陳明宗    │三千九百│三十二萬│丙○○（二會）、林│
│    │十五日      │          │元      │二千元（│秀蘭、張順明、邱明│
│    │            │          │        │每位活會│合、邱慶利、江和日│
│    │            │          │        │會員每會│、江信利、 江萬結 │
│    │            │          │        │應繳一萬│、謝權衡（二會）、│
│    │            │          │        │六千一百│丁○○、賴玉守、林│
│    │            │          │        │元）    │世明、邱銀火、邱細│
│    │            │          │        │        │查、黃瑞隆、 吳順 │
│    │            │          │        │        │利、劉秀慧 、李月 │
│    │            │          │        │        │英。              │
├──┼──────┼─────┼────┼────┼─────────┤
│六  │八十九年二月│張世華    │四千二百│三十一萬│丙○○（二會）、林│
│    │十五日      │          │元      │六千元（│秀蘭、張順明、邱明│
│    │            │          │        │每位活會│合、邱慶利、江和日│
│    │            │          │        │會員每會│、江信利、 江萬結 │
│    │            │          │        │應繳一萬│、謝權衡（二會）、│
│    │            │          │        │五千八百│丁○○、賴玉守、林│
│    │            │          │       │元）    │世明、邱銀火、邱細│
│    │            │          │        │        │查、黃瑞隆、 吳順 │
│    │            │          │        │        │利、劉秀慧 、李月 │
│    │            │          │        │        │英。              │
├──┼──────┼─────┼────┼────┼─────────┤
│七  │八十九年三月│謝梅      │四千三百│三十一萬│丙○○（二會）、林│
│    │十五日      │          │元      │四千元（│秀蘭、張順明、邱明│
│    │            │          │        │每位活會│合、邱慶利、江和日│
│    │            │          │        │會員每會│、江信利、 江萬結 │
│    │            │          │        │應繳一萬│、謝權衡（二會）、│
│    │            │          │        │五千七百│丁○○、賴玉守、林│
│    │            │          │        │元）    │世明、邱銀火、邱細│
│    │            │          │        │        │查、黃瑞隆、 吳順 │
│    │            │          │        │        │利、劉秀慧 、李月 │
│    │            │          │        │        │英。              │
├──┴──────┴─────┴────┴────┴─────────┤
│合計共詐得會款二百四十二萬零八百元整                                  │
└───────────────────────────────────┘
                                                              　　　　Ｆ
